【裁判字號】    98,判,1304
【裁判日期】    981029
【裁判案由】    水污染防治法
【裁判全文】
最  高  行  政  法  院  判  決
                                      98年度判字第1304號
上  訴  人  先豐通訊股份有限公司
代  表  人  甲○○
                          送達代收人  乙○○
                          園縣觀音鄉觀音工業區○○○路16
                          號、27號
被 上訴 人  桃園縣政府
代  表  人  丙○○
                          送達代收人  丁○○
                          園縣桃園市縣○路10號
上列當事人間水污染防治法事件，上訴人對於中華民國96年11月
22日臺北高等行政法院96年度訴字第1519號判決，提起上訴，本
院判決如下：
    主  文
上訴駁回。
上訴審訴訟費用由上訴人負擔。
    理  由
一、上訴人於經濟部工業局觀音工業區（下稱觀音工業區）設廠
    從事印刷電路板製造業，其工廠所產生之廢（污）水應納入
    觀音工業區○○○○道系統污水處理廠處理，經被上訴人所
    屬環境保護局（下稱環保局）於民國（下同）95年7月17日
    15時派員前往稽查，發現上訴人工廠所產生之廢（污）水未
    經妥善收集處理，逕由廠房南側雨水道繞流排放於地面水體
    （富林溪），且經採取排放廢（污）水送驗結果：氫離子濃
    度指數（pH）值為2.7、銅為64.8mg/L，不符合放流水標準
    所定限值，違反水污染防治法第7條第1項、第18條暨行為時
    事業水污染防治措施管理辦法第40條第1項規定，被上訴人
    乃以95年9月25日府環水字第0950702131號函從一重依行為
    時水污染防治法第46條規定裁處新臺幣（下同）45萬元罰鍰
    ，並於稽查現場開立限期改善或補正通知書。上訴人不服，
    提起訴願，遭決定駁回，遂提起行政訴訟。
二、上訴人起訴主張：上訴人於環保局稽查人員至廠稽查前，即
    發現廢水設施故障，依規定緊急處理並於事故發生後3小時
    內，通知相關主管機關，符合水污染防治法第28條、第59條
    規定，應予免罰。另上訴人雨水道廢水回抽之馬達系統，係
    避免廠區廢水溢流影響地面水體水質，為符合水污染防治法
    管制標準規定，所設置於廠區地表高程最低處收集廢水，並
    應用馬達動力，將廢水以物理方法回抽至廢水處理單元之廢
    水處理設施，被上訴人認定該抽水馬達非屬廢（污）水處理
    設施，顯有未進行事實查證，逕行認定之嫌。又當日上訴人
    廢水收集設備故障，廢水流入雨水道，經緊急應變處理，短
    時間內便已修復，縱使廢水溢流，亦屬少量，被上訴人未能
    依污染物實際狀況合理判定，不符誠實信賴原則及比例原則
    等語，求為判決撤銷訴願決定及原處分。
三、被上訴人則以：上訴人於觀音工業區設廠從事印刷電路板製
    造業，經被上訴人於95年7月17日前往稽查發現上訴人工廠
    產生之部分事業廢（污）水未妥善收集納入觀音工業區○○
    ○○道系統污水處理廠處理，逕由廠房南側雨水道繞流排放
    廢污水於承受水體，乃拍照存證，並於排放處進入承受水體
    前採取水樣，水樣檢驗結果氫離子濃度指數（pH）值為2.7
    、銅64.8mg/L，未符合放流水標準所定限值，且因上訴人前
    於94年11月30日被查獲繞流排放廢（污）水，並經被上訴人
    以95年1月20日府環水字第09507000064號函處分在案，被上
    訴人核認已違反水污染防治法第7條第1項及同法第18條所定
    管理辦法第40條第1項規定，依行為時水污染防治法第46條
    暨行政院環境保護署「違反水污染防治法嚴重污染案件罰鍰
    額度裁量基準」，從一重依法裁處45萬元罰鍰，並無違誤。
    上訴人雖主張馬達系統故障，然其未踐行水污染防治法第59
    條所定應「立即向當地主管機關報備」、「減少或停止生產
    作業」、「5日內向當地主管提出書面報告」等規定，即不
    得藉詞主張免責等語，資為抗辯，求為判決駁回上訴人之訴
    。
四、原審斟酌全辯論意旨及調查證據之結果，以：(一)上訴人係屬
    印刷電路板製造業業者，依「環境保護專責單位或人員設置
    及管理辦法」規定，應設置廢水處理人員，依上開辦法第14
    條第1項第2款規定執行水污染防治相關廢（污）水業務；另
    上訴人係觀音工業區污水處理納管廠商，該廠所產生之廢（
    污）水可直接排入經濟部觀音工業區廢水處理廠處理；又事
    業排放廢（污）水於地面水體者，應經其正常操作時應流經
    之處理設施單元而排放，不得繞流排放，且所排放之廢水應
    符合放流水標準，為水污染防治法及事業水污染防治措施管
    理辦法明定業者應遵守之義務，若有違反，即構成處罰要件
    。本件上訴人工廠於95年7月17日15時許，經被上訴人所屬
    稽查人員前往稽查，發現上訴人廠房南側雨水道有廢水流入
    ，該廢水係由上訴人工廠將未經處理之廢水逕行排放至溝渠
    ，污染承受水體，經採樣送驗結果，呈現：氫離子濃度指數
    （pH）值為2.7、銅為64.8mg/L，不符放流水標準所定氫離
    子濃度指數（pH）值6.0～9.0、銅3.0mg/L之限值，此有上
    訴人專責人員曾德忠簽名確認之水污染稽查紀錄、水質檢測
    報告、限期改善或補正通知書、現場稽查採樣照片22張等附
    卷可憑，上訴人違反水污染防治法第7條第1項、第18條暨行
    為時事業水污染防治措施管理辦法第40條第1項規定，事證
    明確，且因上訴人工廠曾於94年11月30日經被上訴人稽查時
    ，發現上訴人工廠所產生之廢水未經妥善收集處理，逕由未
    經主管機關許可之排放口繞流排放於排水溝，其排放廢水採
    樣送驗亦不符放流水標準，而經被上訴人以95年1月20日府
    環水字第0950700064號函附處分書裁處罰鍰29萬元在案（該
    案經原審法院95年度訴字第2565號判決駁回上訴人之訴），
    被上訴人爰以95年9月25日府環水字第0950702131號函，從
    一重依行為時水污染防治法第46條規定及「違反水污染防治
    法嚴重污染案件罰鍰額度裁量基準」，裁處45萬元罰鍰，並
    於稽查現場開立限期改善或補正通知書，核無不合。(二)上訴
    人主張本件係因雨水道廢水回抽之馬達系統故障，導致廠區
    製程廢水有異常溢流洩漏至雨水道之情形，其立即依照水污
    染防治法第28條規定，並採取緊急應變措施，應符合水污染
    防治法第28條、第59條規定云云。但由水污染防治法第28條
    第1項及第59條規定可知，若因廢（污）水處理設施發生故
    障導致繞流排放情事，事業須完全踐行水污染防治法第59條
    所定故障報備內容，方得予以免罰。本件上訴人雖稱系爭廢
    水繞流係因馬達系統故障所致，且提出「報備書」一紙（見
    原處分卷第24頁），惟其未踐行水污染防治法第59條所定之
    「立即向當地主管機關報備」、「減少或停止生產作業」、
    「5日內向當地主管機關提出書面報告」等措施，即無藉詞
    採行緊急排放、應變措施，而主張免責之餘地。(三)又上訴人
    主張系爭被上訴人95年9月25日府環水字第0950702131號函
    中說明第5點第3行記載：「查該抽水泵非屬廢（污）水處理
    設施」之認定有誤云云。按水污染防治法第2條第10款「廢
    （污）水處理設施：指廢（污）水為符合水污染防治管制標
    準，而以物理、化學或生物方法處理之設施。」，查抽水泵
    功能僅止於輸送廢（污）水，尚無前開物理、化學或生物處
    理廢（污）水，使廢（污）水符合管制標準之功能。另上訴
    人於起訴狀亦自承，該抽水馬達系統係為因應製程作業廢水
    收集設備或管路故障毀損，致廢水溢流，始於雨水道所設置
    緊急應變措施之輸送動力設施，足見該抽水泵非廢（污）水
    處理設施至明。上訴人此項主張，要無執為阻卻違規之依據
    。(四)上訴人主張當日廢水收集設備故障，廢水流入雨水道，
    經緊急應變處理，短時間內（約1小時15分）便已修復，縱
    使廢水溢流，亦屬少量云云。按水污染防治法及其相關法規
    業已公布並施行有年，上訴人從事與水污染防治有關之事業
    ，對於上述規定自當熟稔，理應恪遵環保法令事項辦理。查
    據上訴人起訴狀「事實及理由」欄二所陳，上訴人於95年7
    月17日下午14時27分即發現廠區製程廢水有異常溢流洩漏至
    雨水道，至15時40分始排除故障，而被上訴人係於同日15時
    前往稽查，發現上訴人工廠產生之部分事業廢（污）水未妥
    善收集納入觀音工業區○○○○道系統污水處理廠處理，逕
    由廠房南側雨水道繞流排放廢污水於承受水體，未經正常操
    作時應流經之處理單元排放，而繞流排放於雨水道致污染承
    受水體，乃拍照存證並於該排放處進入承受水體前採取水樣
    ，水樣檢驗結果氫離子濃度指數（pH）值為2.7、銅64.8mg/
    L，未符合放流水標準所定限值。且由於上訴人前於94年11
    月30日被查獲繞流排放廢（污）水，經被上訴人以95年1月
    20日府環水字第09507000064號函處分在案，被上訴人核認
    上訴人已違反水污染防治法第7條第1項及同法第18條所定管
    理辦法第40條第1項規定，依行為時水污染防治法第46條暨
    「違反水污染防治法嚴重污染案件罰鍰額度裁量基準」規定
    ，從一重處分，依法裁處裁量基準所定之罰鍰下限45萬元罰
    鍰，核無違誤。(五)綜合上述，上訴人工廠製造過程中所產生
    之含銅液，未經正常操作時應流經之處理單元排放，而繞流
    於雨水道，且超過放流水標準，事證明確，被上訴人斟酌上
    訴人回溯本件違規前1年內曾有類似違規受罰紀錄，認定上
    訴人違反水污染防治法第7條第1項及第18條規定，從情節較
    重之同法第18條所定辦法，依同法第46條暨「違反水污染防
    治法嚴重污染案件罰鍰額度裁量基準」，裁處45萬元罰鍰，
    並無不合，訴願決定予以維持，亦無違誤等由，乃駁回上訴
    人在原審之訴。
五、本院按：(一)按「事業．．．排放廢（污）水於地面水體者，
    應符合放流水標準。」、「事業應採行水污染防治措施；其
    水污染防治措施之適用對象、範圍、條件、必備設施、規格
    、設置、操作、監測、記錄、監測紀錄資料保存年限、預防
    管理、緊急應變，與廢（污）水之收集、處理、排放及其他
    應遵行事項之管理辦法，由中央主管機關會商相關目的事業
    主管機關定之。」、「事業．．．排放廢（污）水，違反第
    7條第1項．．．規定者，處新臺幣6萬元以上60萬元以下罰
    鍰，並通知限期改善．．．」及「違反依．．．第18條所定
    辦法．．．者，處新臺幣6萬元以上60萬元以下罰鍰，並通
    知限期補正或改善，屆期仍未補正或完成改善者，按日連續
    處罰．．．」行為時水污染防治法第7條第1項、第18條、第
    40條及第46條分別定有明文。次按「本辦法依水污染防治法
    （以下簡稱本法）第18條規定訂定之。」、「事業排放廢（
    污）水時，應以主管機關許可之放流口排放。」及「事業廢
    （污）水不得繞流排放。．．．」復分別為行為時事業水污
    染防治措施管理辦法第1條、第36條及第40條第1項所規定。
    又行政院環境保護署95年3月24日環署水字第0950022049C號
    令修正發布之「違反水污染防治法嚴重污染案件罰鍰額度裁
    量基準」第2點規定：「本基準所稱嚴重污染案件，指有下
    列情形之一並違反本法規定者：．．．（三）事業．．．排
    放廢（污）水，含有害健康物質且超過放流水標準限值3倍
    以上。（四）事業．．．繞流或未經許可之放流口排放廢（
    污）水。．．．」其附表項次6規定：「違法情形：核准最
    大日排放量30立方公尺以上或排放廢（污）水含有害健康物
    質之事業或工業區專用污水下水道系統，繞流或未經許可之
    放流口排放廢（污）水者。違反條款：第18條（事業水污染
    防治措施管理辦法第36條或第40條第1項）。處罰條款及罰
    鍰範圍：第46條事業或工業區○○○○道系統：新臺幣6萬
    元至60萬元。裁量參考因素：自污染行為日起，往前回溯1
    年內有1次繞流或未經許可之放流口排放廢（污）水紀錄。
    裁處罰鍰下限：新臺幣45萬元以上。」(二)本件上訴人於觀音
    工業區設廠從事印刷電路板製造業，其工廠所產生之廢（污
    ）水應納入觀音工業區○○○○道系統污水處理廠處理，經
    被上訴人所屬環保局於95年7月17日15時派員前往稽查，發
    現上訴人工廠所產生之廢（污）水未經妥善收集處理，逕由
    廠房南側雨水道繞流排放於地面水體（富林溪），且經採取
    排放廢（污）水送驗結果：氫離子濃度指數（pH）值為2.7
    、銅為64.8mg/L，不符合放流水標準所定限值，違反水污染
    防治法第7條第1項、第18條暨行為時事業水污染防治措施管
    理辦法第40條第1項規定，被上訴人乃以95年9月25日府環水
    字第0950702131號函，從一重依行為時水污染防治法第46條
    規定裁處45萬元罰鍰，並於稽查現場開立限期改善或補正通
    知書。上訴人不服，循序提起行政訴訟。原判決關於上訴人
    違反水污染防治法第7條第1項、第18條暨行為時事業水污染
    防治措施管理辦法第40條第1項規定之違規事實，及被上訴
    人從一重依行為時水污染防治法第46條規定所為原處分之合
    法性，暨上訴人在原審之主張如何不足採等事項，均已詳為
    論述，因而維持原處分及訴願決定，駁回上訴人在原審之訴
    ，尚無判決不備理由或理由矛盾之情形。經核原判決所適用
    之法規與該案應適用之現行法規並無違背，與解釋判例，亦
    無牴觸，並無所謂原判決有違背法令之情形。上訴人仍執前
    詞，主張其已採取緊急應變措施，並於事故發生後3小時內
    ，通知地方主管機關，應予免罰云云，所訴仍不足採。(三)至
    於上訴意旨謂上訴人於原審之訴訟代理人乙○○於96年11月
    2日因大腸癌住院開刀治療至96年11月16日，期間曾向原審
    法院申請更換代理人，並非無正當理由於言詞辯論期日未到
    場，原審法院片面依被上訴人之聲請而為一造辯論判決，有
    違民事訴訟法第386條應展延辯論期日之規定云云。但依原
    審卷宗顯示，上訴人於原審之訴訟代理人乙○○於96年10月
    24日收受言詞辯論期日通知書送達之後，上訴人並未向原審
    法院具狀陳明有何不到場之正當事由，且上訴人於原審之訴
    訟代理人乙○○如於原審言詞辯論期日因大腸癌住院開刀治
    療而未能到場，上訴人之代表人亦可親自到場或委任其他訴
    訟代理人代為訴訟行為，核非行政訴訟法第218條準用民事
    訴訟法第386條所列各款情形，從而原審准被上訴人之聲請
    ，由其一造辯論而為判決，於法尚無不合。上訴人執此上訴
    ，並無理由。(四)綜上所述，本件上訴論旨，指摘原判決違誤
    ，求予廢棄，難認有理由，應予駁回。
六、據上論結，本件上訴為無理由。依行政訴訟法第255條第1項
    、第98條第1項前段，判決如主文。
中    華    民    國    98    年    10    月    29    日
                    最高行政法院第四庭
                        審判長法官  劉  鑫  楨
                              法官  黃  淑  玲
                              法官  張  瓊  文
                              法官  劉  介  中
                              法官  曹  瑞  卿
以  上  正  本  證  明  與  原  本  無  異
中    華    民    國    98    年    10    月    30    日
                              書記官  吳  玫  瑩


司法院資訊處製作；財團法人民間司法改革基金會備份。
